臺灣板橋地方法院刑事判決　　　　　　　　　　　　九十一年度簡上字第二四八號
　　上　訴　人　臺灣板橋地方法院檢察署檢察官
　　被　　　告　丙○○
右上訴人因被告犯妨害名譽案件，不服本院九十一年度板簡字第一一三六號中華民國
九十一年八月十九日第一審判決（聲請簡易判決處刑案號：九十一年度偵字第三七九
四號），提起上訴，本院認應適用通常程序自為第一審判決如左：
    主  文
原判決撤銷。
丙○○無罪。
    理  由
一、聲請簡易判決處刑意旨略以：被告丙○○意圖散佈於眾，於民國（下同）九十年
    九月十三日，在台北縣中和市○○路三十號四季花鄉社區內，將其所書寫「上屆
    監委乙○明知管委會之不法情形而不阻止，乃故意陷人於罪，：：，百分之百偽
    造文書」之不實內容存證信函影印，並將之投入該社區住戶之信箱多只內，而散
    布該存證信函影本，誹謗乙○之名譽，足生損害於乙○本人，因認被告丙○○所
    為，係犯刑法第三百十條第二項之加重誹謗罪嫌云云。
二、按犯罪事實應依證據認定之，無證據不得認定其犯罪事實，又不能證明被告犯罪
    者，應諭知無罪之判決，刑事訴訟法第一百五十四條第二項、第三百零一條第一
    項分別定有明文。復按刑事訴訟法上所謂認定犯罪事實之證據，係指足以認定被
    告確有犯罪行為之積極證據而言，該項證據自須適合於被告犯罪事實之認定，始
    得採為斷罪資料；如未能發現相當證據，或證據不足以證明，自不能以推測或擬
    制之方法，以為裁判之基礎；又告訴人之告訴，係以使被告受刑事追訴為目的，
    是其陳述是否與事實相符，仍應調查其他證據以資審認，最高法院二十九年上字
    第三一０五號、四十年台上字第八十六號、五十二年臺上字第一三００號分別著
    有判例可資參照。再按刑法第三百十條第二項之加重誹謗罪，以行為人主觀上有
    毀損他人名譽及散布於眾之意圖，客觀上有將足以毀損他人名譽之事，著為文字
    或繪成圖畫，散發或傳布於大眾始足當之。且所謂「足以毀損他人名譽之事」係
    依被害人在社會上之人格與聲譽及事實之內容，就客觀上予以審酌認定，如就一
    般人之觀念觀之，如無明顯對被害人之名譽有所貶損，即難以誹謗罪相繩。末按
    言論自由為人民之基本權利，憲法第十一條有明文保障，國家應給予最大限度之
    維護，俾其實現自我、溝通意見、追求真理及監督各種政治或社會活動之功能得
    以發揮。惟為兼顧對個人名譽、隱私及公共利益之保護，法律尚非不得對言論自
    由依其傳播方式為合理之限制。刑法第三百十條第一項及第二項誹謗罪即係保護
    個人法益而設，為防止妨礙他人之自由權利所必要，符合憲法第二十三條規定之
    意旨。至刑法同條第三項前段以對誹謗之事，能證明其為真實者不罰，係針對言
    論內容與事實相符者之保障，並藉以限定刑罰權之範圍，非謂指摘或傳述誹謗事
    項之行為人，必須自行證明其言論內容確屬真實，始能免於刑責。惟行為人雖不
    能證明言論內容為真實，但依其所提證據資料，認為行為人有相當理由確信其為
    真實者，即不能以誹謗罪之刑責相繩，亦不得以此項規定而免除檢察官或自訴人
    於訴訟程序中，依法應負行為人故意毀損他人名譽之舉證責任，或法院發現其為
    真實之義務。就此而言，刑法第三百十條第三項與憲法保障言論自由之旨趣並無
    牴觸，此經司法院大法官會議釋字第五０九號所釋明。
三、本件檢察官認被告丙○○涉犯前揭加重誹謗罪嫌，無非係以被告丙○○自承於前
    揭時、地書寫上開內容之存證信函，且將之影本投入四季花鄉社區住戶之信箱內
    ，並有存證信函、錄影帶乙捲及勘驗筆錄壹份可憑，而上開存證信函之內容，足
    以貶損告訴人乙○，又被告受託參加住戶大會乙情，業據證人即委託人甲○○、
    許美綺結證屬實，復有出席委託書二紙在卷等為其主要論據。訊據被告丙○○則
    矢口否認有何誹謗犯行，辯稱告訴人乙○非本社區之區分所有權人，亦非社區之
    住戶，更非住戶之配偶，竟擔任社區監察委員，且本社區第一屆管理委員會第二
    次區分所有權人會議，只有會議紀錄沒有出席人名冊，甚至將八十九年三月三十
    一日之出席名冊塗改為同年四月十六日之出席名冊，乙○身為監察委員明知管委
    會這樣大的錯誤，竟然不阻止，又告訴人乙○偽造二住戶之出席委託書參加所有
    權人會議，且委託書上受託人乙○之住址又不同，應係偽造等語。就被告丙○○
    與告訴人乙○先後於偵查、本院調查時之爭執情形以觀，本件應審究被告丙○○
    於前開時、地之指摘內容是否構成刑法上之誹謗罪？經查：
（一）被告丙○○除為前揭之辯解外，並提出「四季花鄉」公寓大廈（社區）住戶規
      約一紙、區分所有權人第一次會議紀錄一份、區分所有權人第二次會議紀錄一
      份、該社區於八十九年三月三十一日區分所有權人會議出列席單位及人員附冊
      一份、該社區於八十九年四月十六日區分所有權人會議出列席單位及人員附冊
      一份、委託乙○出席社區區分所有權人會議之會議出席委託書二份（以上文書
      均為影本，分別附於台灣板橋地方法院檢察署九十年度他字第二八六九號偵查
      卷宗第一三三頁、第九十七至一二０頁、第一三四至一三九頁、第一四五至一
      四六頁）等證物以實其說，其中八十九年四月十六日區分所有權人會議出列席
      單位及人員附冊之日期，顯有立可白塗改之痕跡，且與八十九年三月三十一日
      區分所有權人會議出列席單位及人員附冊比對，除前者日期遭塗改外，其餘出
      列席人員及簽名均無二致（見同上偵查卷宗第一三四至一三九頁）；本院復依
      職權向「四季花鄉」大廈管理委員會借閱該社區於八十九年間歷次之開會紀錄
      原本（見本院卷宗第三四三頁），發現並無八十九年三月三十一日區分所有權
      人會議出列席單位及人員附冊，但有八十九年四月十六日區分所有權第二次會
      議紀錄暨同日之區分所有權人會議出列席單位及人員附冊，而上揭八十九年四
      月十六日區分所有權人會議出列席單位及人員附冊之日期，確實有遭立可白塗
      改過之痕跡，是被告所稱社區第一屆管委會第二次區分所有權人會議，只有會
      議紀錄沒有出席人名冊，有將八十九年三月三十一日之出席名冊塗改為同年四
      月十六日之出席名冊乙情，尚非虛妄。而被告因住戶委託告訴人乙○出席社區
      區分所有權人會議之會議出席委託書二份，其上之代理人乙○之地址，分別記
      載為「中和市○○路三十之十二號九樓」及「中和市○○路三十之十二號二樓
      」，因二次記載之地址不同而認乙○係未經住戶之委託而自行代簽，有偽造文
      書之嫌，尚且不論嗣業經證人徐美綺、甲○○分別於偵查中證述確實有委託乙
      ○出席大會乙情（見同上偵查卷宗九十一年一月十日偵訊筆錄），被告對該等
      情事會產生合理之懷疑，並未違反常情。
（二）本件告訴人乙○雖指稱：九十一年四月十六日伊並不在國內，不可能出席會議
      等語，並舉護照一份為據。然而，姑不論告訴人擔任社區監察委員期間，有無
      擔負監督之責，告訴人既擔任「四季花鄉」社區管理委員會監察委員，乃受住
      戶委託執行監督社區管理工作，對於該社區自有督察之責任。「四季花鄉」社
      區區分所有權人會議，為針對共同事物及涉及權利義務之有關事項所為之會議
      ，與該社區管理工作息息相關，均為社區住戶所關注之焦點，自無庸疑，屬於
      刑法第二百十一條第三款所定之「可受公評之事」，是若該社區住戶於告訴人
      任職社區監察委員期間，對其監督之職提出質疑，並有提出相關之資料，即非
      無的放矢，揆諸首揭法律對於言論自由之保護、大法官會議釋字第五百零九號
      解釋之意旨及「真正惡意原則」之精神，雖然散布足以影響他人名譽之言詞，
      若曾提出相關資料據以為質疑之基礎，應屬於憲法所保障表現自由中之意見陳
      述範圍，自應將之排除於誹謗之處罰範圍之外。準此，被告所書寫散布之「上
      屆監委乙○明知管委會之不法情形而不阻止，乃故意陷人於罪，....，百分之
      百偽造文書」之存證信函，雖足以影響告訴人之名譽，然被告業已提出上開區
      分所有權人會議紀錄、出列席名冊及委託書等證物，作為其質疑告訴人之依據
      ，顯見被告所提上開證據資料，已足認被告應係有相當理由，確信其於該言詞
      為真實，並無「真實惡意」，故亦不足認被告有何誹謗之犯意。
（三）綜上所述，被告丙○○既不具誹謗之故意，其行為自與誹謗罪之構成要件有間
      ，自不能僅憑告訴人之指訴即遽入被告於罪。此外，復查無其他積極證據足認
      被告有何公訴人所指之誹謗犯行，自無法遽以該罪相繩。
四、末按地方法院簡易庭對被告為簡易判決處刑後，經提起上訴，而地方法院合議庭
    認應為無罪判決之諭知者，依同法第四百五十五條之一第三項準用第三百六十九
    條第二項之規定意旨，應由該地方法院合議庭撤銷簡易庭之判決，改依第一審通
    常程序審判（最高法院九十一年度台非字第二一號判決意旨參照）。本案既不能
    證明被告犯罪，原審遽為被告有罪之判決，尚有違誤，即應由本院合議庭撤銷原
    判決，自為第一審無罪之判決。
據上論斷，應依刑事訴訟法第四百五十五條之一第一項、第三項、第三百六十九條第
一項前段、第三百六十四條、第三百零一條第一項，判決如主文。
本案經檢察官孫治平到庭執行職務。
中      華      民      國      九十三      年      一    月     九     日
                                  臺灣板橋地方法院刑事第四庭
                                      審判長法  官  潘長生
                                            法  官  吳幸娥
                                            法  官  陳靜茹
右正本證明與原本無異。
如不服本判決，應於判決送達後十日內，向本院提出上訴狀（應附繕本），上訴於臺
灣高等法院。
                                            書記官  廖美紅
中      華      民    國      九十三      年      一    月    十二    日
